【裁判字號】    99,司養聲,301
【裁判日期】    990929
【裁判案由】    終止收養
【裁判全文】
臺灣高雄地方法院民事裁定           99年度司養聲字第301號
聲  請  人  甲○○
上聲請人聲請許可終止收養事件，本院裁定如下：
    主  文
准予終止聲請人甲○○（女，民國○○○年○月○日生，身分證
統一編號：Ｚ000000000號）與養母乙○○（已歿）間
之收養關係。
程序費用新臺幣壹仟元由聲請人負擔。
    理  由
一、按在養父母死亡後，民法修正前第1080條第5 項規定僅限於
    養子女不能維持生活而無謀生能力時，始得聲請法院許可終
    止收養，失之過嚴，是為保護養子女之利益，應使其有聲請
    法院許可終止收養之機會（見民國96年5 月23日修正立法理
    由一），故於修正後民法第1080條之1 第1 項、第4 項明定
    ：「養父母死亡後，養子女得聲請法院許可終止收養。」；
    「法院認終止收養顯失公平者，得不許可之。」又按養父母
    死亡時，養父母與養子女間之婚生親子關係固已消滅，然二
    者間之收養關係並未當然解消，是我國法上定有死後終止收
    養之制度，其目的在於解消養子女與死亡養父母之親屬間之
    法定血親關係，同時為圖回復其本性及回復其與本生父母之
    法律關係。換言之，在法院依法裁定收養終止之前，收養人
    與被收養人間之收養關係仍持續中，是本件即無適用舊法關
    於終止收養要件之餘地，而應逕依修正後民法親屬編之規定
    予以審酌，合先敘明。
二、聲請意旨略以：緣聲請人甲○○之養母乙○○（女，民國○○
    年○○月○○日生，身分證統一編號：Ｚ000000000 號）於85年2
    月19日死亡，聲請人爰依民法第1080之1 條第1 項規定聲請
    准予終止前開之收養關係等語。
三、經查：
（一）聲請人上述之主張，業據其提出戶籍謄本4 紙為證，並經
      聲請人到庭陳述：「（問：何時被乙○○收養？）我很小
      的時候就被養父陳串、養母乙○○收養。我被收養後沒幾
      年養父母就離婚了，後來我都是跟我奶奶住。（問：養父
      母後來都沒有照顧你？）是的。（問：為何要終止收養？
      ）我已經與我養父終止收養，且我養母也另外有家庭，我
      想要認祖歸宗，回復本姓。養父母離婚之後，我都沒有見
      過養母。（問：乙○○尚有無其他子女？）據我所知沒有
      。我也不知道我養母葬在哪裡。我去戶政查也查不到養母
      的子女。（問：本生父母是否還在世，有無其他子女？）
      生父母已過世，還有兄弟姊妹六個，有一個已經往生。（
      問：是否知道終止收養後，依民法第1083條自收養關係終
      止時起，回復其本姓，並回復其與本生父母之關係？）知
      道，我想要認祖歸宗，回復本姓。（是否有配偶、小孩？
      ）有。」等語（見本院99年9 月24日非訟事件筆錄）。
（二）本院審酌聲請人於養父陳串與養母乙○○離婚後，即未與
      養母乙○○生活，且聲請人業於99年8 月5 日與養父陳串
      合意終止收養關係，綜上，堪認本件聲請人聲請終止收養
      ，應無任何顯失公平之情形，揆諸首揭說明，聲請人聲請
      終止其與養母乙○○間之收養關係，於法並無不合，應予
      准許。
四、依非訟事件法第21條第1 項前段、第24條第1 項，裁定如主
    文。
五、如不服本裁定，應於裁定送達後10日之不變期間內，向本院
    提出抗告狀，並繳納抗告費新臺幣1,000 元。
中    華    民    國    99    年    9     月    29    日
                  家事法庭  司法事務官  宋佳蓁

司法院資訊處製作；財團法人民間司法改革基金會備份。
